---
title: "Codigo"
author: "Rosana Cardona"
date: "2024-07-03"
output: pdf_document
---

# librerias necesarias
```{r include=FALSE}
library(readxl)
library(ggplot2)
library(dplyr)
library(tidyr)
library(xts)
library(dynlm)
library(urca)
library(vars)
library(AICcmodavg)
library(lmtest)
library(purrr)
library(psych)
```

# Carga de base de datos y modificaciones 
```{r include=FALSE}
M2 <- read_excel("M2.xlsx", skip = 2)
IPC <- read_excel("IPC.xlsx", skip = 2)
PIB <- read_excel("PIB.xlsx", skip = 2)
TCN <- read_excel("TCN.xlsx", skip = 2)
TPM <- read_excel("TPM.xlsx", skip = 2)

# cambio nombre columnas
colnames(M2) <- c("Periodo", "M2")
colnames(IPC) <- c("Periodo", "IPC")
colnames(PIB) <- c("Periodo", "PIB")
colnames(TCN) <- c("Periodo", "TCN")
colnames(TPM) <- c("Periodo", "TPM")

# formato de fecha
M2$Periodo <- as.Date(M2$Periodo, format = "%Y-%m-%d")
IPC$Periodo <- as.Date(IPC$Periodo, format = "%Y-%m-%d")
PIB$Periodo <- as.Date(PIB$Periodo, format = "%Y-%m-%d")
TPM$Periodo <- as.Date(TPM$Periodo, format = "%Y-%m-%d")
TCN$Periodo <- as.Date(TCN$Periodo, format = "%Y-%m-%d")

# IPC mensual a trimestral 
xts_ipc <- xts(IPC$IPC, order.by = IPC$Periodo)
xts_ipc_trimestral <- apply.quarterly(xts_ipc, mean)
IPC <- data.frame(
  Periodo = index(xts_ipc_trimestral),
  IPC = coredata(xts_ipc_trimestral))

```

# Estadistica descriptiva
```{r}
base <- reduce(list(M2, IPC, PIB, TCN, TPM), function(x, y) merge(x, y, by = "Periodo", all = TRUE))

descriptiva <- describe(base)
descriptiva <- descriptiva[-1, c("mean", "sd", "median", "min", "max")]
print(descriptiva)
```

# Convertir a series de tiempo
```{r}
inicio <- c(1996, 1)
frec <- 4  # Trimestral

M2_ts <- ts(M2$M2, start = inicio, frequency = frec)
IPC_ts <- ts(IPC$IPC, start = inicio, frequency = frec)
PIB_ts <- ts(PIB$PIB, start = inicio, frequency = frec)
TCN_ts <- ts(TCN$TCN, start = inicio, frequency = frec)
TPM_ts <- ts(TPM$TPM, start = inicio, frequency = frec)
```

# log y diff log de las variables
```{r}
#log
lM2_ts <- log(M2_ts)
lIPC_ts <- log(IPC_ts + abs(min(IPC_ts)) + 1)
lPIB_ts <- log(PIB_ts)
lTCN_ts <- log(TCN_ts)
lTPM_ts <- log(TPM_ts)

# diff log
dM2_ts <- diff(lM2_ts, differences = 1)
dIPC_ts <- diff(lIPC_ts, differences = 1)
dPIB_ts <- diff(lPIB_ts, differences = 1)
dTCN_ts <- diff(lTCN_ts, differences = 1)
dTPM_ts <- diff(lTPM_ts, differences = 1)
```

# Tendencia
```{r}
tM2_ts <- time(lM2_ts)
tIPC_ts <- time(lIPC_ts)
tPIB_ts <- time(lPIB_ts)
tTCN_ts <- time(lTCN_ts)
tTPM_ts <- time(lTPM_ts)

#Modelo Tendencia
mtM2_ts <- lm(lM2_ts ~ tM2_ts)
mtIPC_ts <- lm(lIPC_ts ~ tIPC_ts)
mtPIB_ts <- lm(lPIB_ts ~ tPIB_ts)
mtTCN_ts <- lm(lTCN_ts ~ tTCN_ts)
mtTPM_ts <- lm(lTPM_ts ~ tTPM_ts)

print(mtM2_ts)
print(mtIPC_ts)
print(mtPIB_ts)
print(mtTCN_ts)
print(mtTPM_ts)
```

# Prueba de raiz unitaria
```{r}
 #serie logaritmica
M2_ur <- ur.df(lM2_ts, type = c("trend"), selectlags = "AIC")
IPC_ur <- ur.df(lIPC_ts, type = "trend", selectlags = "AIC")
PIB_ur <- ur.df(lPIB_ts, type = c("trend"), selectlags = "AIC")
TCN_ur <- ur.df(lTCN_ts, type = c("trend"), selectlags = "AIC")
TPM_ur <- ur.df(lTPM_ts, type = c("trend"), selectlags = "AIC")

#diferencia logaritmica 
M2_ur2 <- ur.df(dM2_ts, type = c("none"), selectlags = "AIC")
IPC_ur2 <- ur.df(dIPC_ts, type = "none", selectlags = "AIC")
PIB_ur2 <- ur.df(dPIB_ts, type = c("none"), selectlags = "AIC")
TCN_ur2 <- ur.df(dTCN_ts, type = "none", selectlags = "AIC")
TPM_ur2 <- ur.df(dTPM_ts, type = "none", selectlags = "AIC")

print(M2_ur)
print(IPC_ur)
print(PIB_ur)
print(TCN_ur)
print(TPM_ur)

print(M2_ur2)
print(IPC_ur2)
print(PIB_ur2)
print(TCN_ur2)
print(TPM_ur2)
```

# funciones de autocorrelación 
```{r}
#logaritmo.
acf_M2 <- acf(lM2_ts, plot = FALSE)
acf_IPC <- acf(lIPC_ts, plot = FALSE)
acf_PIB <- acf(lPIB_ts, plot = FALSE)
acf_TCN <- acf(lTCN_ts, plot = FALSE)
acf_TPM <- acf(lTPM_ts, plot = FALSE)

#diferencia de logaritmo
acf_diffM2 <- acf(dM2_ts, plot = FALSE)
acf_diffIPC <- acf(dIPC_ts, plot = FALSE)
acf_diffPIB <- acf(dPIB_ts, plot = FALSE)
acf_diffTCN <- acf(dTCN_ts, plot = FALSE)
acf_diffTPM <- acf(dTPM_ts, plot = FALSE)
```

# Dataframes para las Series Temporales y las Funciones de Autocorrelación (Se crean los data.frame para generar gráfico)
```{r}
# Dataframes de logaritmos para ver gráficos de estacionariedad
m2_df <- data.frame(Periodo = time(lM2_ts), Valor = lM2_ts, Variable = "Oferta Monetaria M2")
ipc_df <- data.frame(Periodo = time(lIPC_ts), Valor = lIPC_ts, Variable = "IPC")
pib_df <- data.frame(Periodo = time(lPIB_ts), Valor = lPIB_ts, Variable = "PIB")
tcn_df <- data.frame(Periodo = time(lTCN_ts), Valor = lTCN_ts, Variable = "Tipo de Cambio Nominal")
tpm_df <- data.frame(Periodo = time(lTPM_ts), Valor = lTPM_ts, Variable = "Tasa de Política Monetaria")

# Dataframes de diferencia de logaritmos para ver gráficos de estacionariedad
diffm2_df <- data.frame(Periodo = time(dM2_ts), Valor = dM2_ts, Variable = "Oferta Monetaria M2")
diffipc_df <- data.frame(Periodo = time(dIPC_ts), Valor = dIPC_ts, Variable = "IPC")
diffpib_df <- data.frame(Periodo = time(dPIB_ts), Valor = dPIB_ts, Variable = "PIB")
difftcn_df <- data.frame(Periodo = time(dTCN_ts), Valor = dTCN_ts, Variable = "Tipo de Cambio Nominal")
difftpm_df <- data.frame(Periodo = time(dTPM_ts), Valor = dTPM_ts, Variable = "Tasa de Política Monetaria")

# Dataframes de logaritmos para ver gráficos de correlación
acf_df_M2 <- data.frame(Lag = acf_M2$lag, ACF = acf_M2$acf, Variable = "M2")
acf_df_IPC <- data.frame(Lag = acf_IPC$lag, ACF = acf_IPC$acf, Variable = "IPC")
acf_df_PIB <- data.frame(Lag = acf_PIB$lag, ACF = acf_PIB$acf, Variable = "PIB")
acf_df_TCN <- data.frame(Lag = acf_TCN$lag, ACF = acf_TCN$acf, Variable = "TCN")
acf_df_TPM <- data.frame(Lag = acf_TPM$lag, ACF = acf_TPM$acf, Variable = "TPM")

# Dataframes de diferencia de logaritmos para ver gráficos de correlación
acf_diff_M2 <- data.frame(Lag = acf_diffM2$lag, ACF = acf_diffM2$acf, Variable = "M2")
acf_diff_IPC <- data.frame(Lag = acf_diffIPC$lag, ACF = acf_diffIPC$acf, Variable = "IPC")
acf_diff_PIB <- data.frame(Lag = acf_diffPIB$lag, ACF = acf_diffPIB$acf, Variable = "PIB")
acf_diff_TCN <- data.frame(Lag = acf_diffTCN$lag, ACF = acf_diffTCN$acf, Variable = "TCN")
acf_diff_TPM <- data.frame(Lag = acf_diffTPM$lag, ACF = acf_diffTPM$acf, Variable = "TPM")

# Generar un solo data frames. Esto se realiza para que al momento de graficar sea amigable observar
combined_df <- bind_rows(m2_df, ipc_df, pib_df, tcn_df, tpm_df)
combined_diff <- bind_rows(diffm2_df, diffipc_df, diffpib_df, difftcn_df, difftpm_df)
acf_combined_df <- bind_rows(acf_df_M2, acf_df_IPC, acf_df_PIB, acf_df_TCN, acf_df_TPM)
acf_combined_diff <- bind_rows(acf_diff_M2, acf_diff_IPC, acf_diff_PIB, acf_diff_TCN, acf_diff_TPM)
```

# Graficos
```{r}
# Gráfica con logaritmos estacionariedad
ggplot(combined_df, aes(x = Periodo, y = Valor)) +
  geom_line() +  facet_wrap(~ Variable, scales = "free_y", ncol = 2) +
  labs(title = "Logaritmo Variables Economicas", x = "Periodo", y = "Valor (Logaritmo)") +
  theme_minimal()

# Gráfico: ACF de las series logarítmicas
ggplot(acf_combined_df, aes(x = Lag, y = ACF)) +
  geom_segment(aes(xend = Lag, yend = 0), size = 1) +  # Líneas verticales
  facet_wrap(~ Variable, scales = "free_y") +
  labs(title = "Funciones de Autocorrelación de las Series Logarítmicas",
       x = "Rezagos (Trimestres)", y = "Función de Autocorrelación") +
  theme_minimal() +
  theme(legend.position = "none")

# Gráfica con diferencia de logaritmos estacionariedad
ggplot(combined_diff, aes(x = Periodo, y = Valor)) +
  geom_line() +  facet_wrap(~ Variable, scales = "free_y", ncol = 2) +
  labs(title = "Diferencias Logaritmo Variables Economicas", x = "Periodo", y = "Valor (Diff Logaritmo)") +
  theme_minimal()

# Gráfico: ACF de las series logarítmicas diferenciadas
ggplot(acf_combined_diff, aes(x = Lag, y = ACF)) +
  geom_segment(aes(xend = Lag, yend = 0), size = 1) +  # Líneas verticales
  facet_wrap(~ Variable, scales = "free_y") +
  labs(title = "Funciones de Autocorrelación de las Diferencias Logarítmicas",
       x = "Rezagos (Trimestres)", y = "Función de Autocorrelación") +
  theme_minimal() +
  theme(legend.position = "none")

```

# Creación de variables Dummy 
```{r}
#Variables Dummy para Evaluar Eventos
fun_dummy <- function(data, years) {
  for (year in years) {
    dummy_var <- paste0("dummy_", year)
    data[[dummy_var]] <- ifelse(format(data$Periodo, "%Y") == as.character(year), 1, 0)
  }
  return(data)
}

M2 <- fun_dummy(M2, c(2008, 2010, 2020))
IPC <- fun_dummy(IPC, c(2008, 2010, 2020))
PIB <- fun_dummy(PIB, c(2008, 2010, 2020))
TPM <- fun_dummy(TPM, c(2008, 2010, 2020))
TCN <- fun_dummy(TCN, c(2008, 2010, 2020))

# Convertir las dummies a series de tiempo
dummy_2008_ts <- ts(M2$dummy_2008, start = inicio, frequency = frec)
dummy_2010_ts <- ts(M2$dummy_2010, start = inicio, frequency = frec)
dummy_2020_ts <- ts(M2$dummy_2020, start = inicio, frequency = frec)


#Variables Dummy Estacionales 
# Creación de variables dummy para los trimestres en cada dataset
crear_dummies_estacionales <- function(data) {
  data$Quarter <- quarters(data$Periodo)
  data$dummy_Q1 <- ifelse(data$Quarter == "Q1", 1, 0)
  data$dummy_Q2 <- ifelse(data$Quarter == "Q2", 1, 0)
  data$dummy_Q3 <- ifelse(data$Quarter == "Q3", 1, 0)
  return(data)
}

M2 <- crear_dummies_estacionales(M2)
IPC <- crear_dummies_estacionales(IPC)
PIB <- crear_dummies_estacionales(PIB)
TPM <- crear_dummies_estacionales(TPM)
TCN <- crear_dummies_estacionales(TCN)

# Convertir las dummies a series de tiempo
dummy_Q1_ts <- ts(M2$dummy_Q1, start = inicio, frequency = frec)
dummy_Q2_ts <- ts(M2$dummy_Q2, start = inicio, frequency = frec)
dummy_Q3_ts <- ts(M2$dummy_Q3, start = inicio, frequency = frec)
```

# Modelo ARD
```{r}
res <- data.frame(Lag = integer(), AIC = numeric(), BIC = numeric())

for (lag in 1:10) {
  formula <- as.formula(paste("dM2_ts ~ L(dM2_ts, 1:", lag, ") + dIPC_ts + dPIB_ts + dTCN_ts + dTPM_ts + dummy_2008_ts + dummy_2010_ts + dummy_2020_ts + dummy_Q1_ts + dummy_Q2_ts + dummy_Q3_ts", sep = ""))
  model <- dynlm(formula)
  
  aic_value <- AIC(model)
  bic_value <- BIC(model)
  
  res <- rbind(res, data.frame(Lag = lag, AIC = aic_value, BIC = bic_value))
}

print(res)

```

# Ajustar el modelo ARD con el número óptimo de rezagos
```{r}
mejor <- res[which.min(res$AIC), "Lag"]
opt <- mejor  
form_opt <- as.formula(paste("dM2_ts ~ L(dM2_ts, 1:", opt, ") + dIPC_ts + dPIB_ts + dTCN_ts + dTPM_ts + dummy_2008_ts + dummy_2010_ts + dummy_2020_ts + dummy_Q1_ts + dummy_Q2_ts + dummy_Q3_ts", sep = ""))
ard_mod_opt <- dynlm(form_opt)

summary(ard_mod_opt)
```

# Verificar significancia de las dummies estacionales
```{r}
coefficients <- summary(ard_mod_opt)$coefficients
dummy_vars <- coefficients[grep("dummy_Q", rownames(coefficients)), ]
print(dummy_vars)
```

# Pruebas de diagnostico
```{r}
dw_test <- dwtest(ard_mod_opt)
print(dw_test)

bp_test <- bptest(ard_mod_opt)
print(bp_test)
```

# Modelo VAR con Variables Exógenas
```{r}
# Crear dataframe con variables exógenas
exogen_vars <- data.frame(
  dummy_2008 = as.numeric(dummy_2008_ts),
  dummy_2010 = as.numeric(dummy_2010_ts),
  dummy_2020 = as.numeric(dummy_2020_ts),
  dummy_Q1 = as.numeric(dummy_Q1_ts),
  dummy_Q2 = as.numeric(dummy_Q2_ts),
  dummy_Q3 = as.numeric(dummy_Q3_ts)
)

# Crear base de datos para el modelo VAR
base_com <- data.frame(
  dM2 = as.numeric(dM2_ts),
  dIPC = as.numeric(dIPC_ts),
  dPIB = as.numeric(dPIB_ts),
  dTCN = as.numeric(dTCN_ts),
  dTPM = as.numeric(dTPM_ts)
)

# Asegurar que todas las series tengan el mismo número de filas
min_length <- min(nrow(base_com), nrow(exogen_vars))
base_com <- base_com[1:min_length, ]
exogen_vars <- exogen_vars[1:min_length, ]
```

# Seleccionar el número óptimo de rezagos
```{r}
sel_lag <- VARselect(base_com, lag.max = 10, type = "const", exogen = exogen_vars)
opt <- sel_lag$selection["AIC(n)"]
print(opt)
```

# Ajustar el modelo VAR con variables exógenas
```{r}
var_model <- VAR(base_com, p = opt, type = "const", exogen = exogen_vars)
summary(var_model)
```

# Evaluación de Causalidad de Granger
```{r}
names(var_model$varresult)

# Evaluación de Causalidad de Granger
test_granger_dM2_IPC <- causality(var_model, cause = "dIPC")
test_granger_dM2_PIB <- causality(var_model, cause = "dPIB")
test_granger_dM2_TCN <- causality(var_model, cause = "dTCN")
test_granger_dM2_TPM <- causality(var_model, cause = "dTPM")

#resultados de las pruebas de causalidad
print(test_granger_dM2_IPC)
print(test_granger_dM2_PIB)
print(test_granger_dM2_TCN)
print(test_granger_dM2_TPM)
```

# Función impulso respuesta
```{r}
# Crear los objetos de IRF
irf_M2 <- irf(var_model, impulse = "dM2", response = "dM2", n.ahead = 12, ortho = TRUE)
irf_IPC <- irf(var_model, impulse = "dIPC", response = "dM2", n.ahead = 12, ortho = TRUE)
irf_PIB <- irf(var_model, impulse = "dPIB", response = "dM2", n.ahead = 12, ortho = TRUE)
irf_TCN <- irf(var_model, impulse = "dTCN", response = "dM2", n.ahead = 12, ortho = TRUE)
irf_TPM <- irf(var_model, impulse = "dTPM", response = "dM2", n.ahead = 12, ortho = TRUE)

plot(irf_M2)
plot(irf_IPC)
plot(irf_PIB)
plot(irf_TCN)
plot(irf_TPM)
```

# Descomponer la varianza
```{r}
# Ajustar el modelo VAR
var_model <- VAR(base_com, p = opt, type = "const", exogen = exogen_vars)

# Descomposición de la varianza
fevd_results <- fevd(var_model, n.ahead = 12)

# Grafico
plot(fevd_results)
```

# Predicción
```{r}
# Crear las variables exógenas para el período de predicción
forecast_exogen <- tail(exogen_vars, 8)

# Realizar predicciones
forecast_var <- predict(var_model, n.ahead = 8, dumvar = forecast_exogen)
print(forecast_var)
```

```{r}
# Extraer las predicciones para dM2_ts
forecast_dM2 <- data.frame(
  tiempo = 1:8,
  prediccion = forecast_var$fcst$dM2[, 1],
  inferior = forecast_var$fcst$dM2[, 2],
  superior = forecast_var$fcst$dM2[, 3]
)

# Gráfico de Predicción
ggplot(forecast_dM2, aes(x = tiempo, y = prediccion)) +
  geom_line(color = "blue") +
  geom_ribbon(aes(ymin = inferior, ymax = superior), alpha = 0.2, fill = "blue") +
  labs(title = "Predicción de la Oferta Monetaria M2",
       x = "Trimestres",
       y = "Predicción") +
  theme_minimal()
```




